---
title: "Tarea 1.3 Explorando Maiz"
author: "Pamela Gonzalez"
date: "2025-09-06"
output: md_document
---

```{r setup, include=FALSE}
knitr::opts_chunk$set(echo = TRUE)
```

# Preguntas de la Tarea 1.3

## Pregunta 1: ¿Qué tipo de objeto creamos al cargar la base?

```{r}
maiz <- read.delim("C:/Users/pame5/Documents/BioinfinvRepro/Unidad1/Sesion3/PracUni1Ses3/maices/meta/maizteocintle_SNP50k_meta_extended.txt", fileEncoding = "latin1")
class(maiz)
```

## Preguna 2 ¿Cómo se ven las primeras 6 líneas del archivo?

```{r}
head(maiz) 
```

## Pregunta 3 ¿Cuántas muestras hay?

```{r}
nrow(maiz) 
```

## Pregunta 4 ¿De cuántos estados se tienen muestras?

```{r}
length(unique(maiz$Estado)) 
```

## Pregunta 5 ¿Cuántas muestras fueron colectadas antes de 1980?

```{r}
sum(maiz$A_o._de_colecta < 1980, na.rm = TRUE) 
```

## Pregunta 6 ¿Cuántas muestras hay de cada raza?

```{r}
table(maiz$Raza)
```

## Pregunta 7 En promedio, ¿a qué altitud fueron colectadas las muestras?

```{r}
mean(maiz$Altitud, na.rm = TRUE)
```

## Pregunta 8 ¿A qué altitud máxima y mínima fueron colectadas?

```{r}
max(maiz$Altitud, na.rm = TRUE)
min(maiz$Altitud, na.rm = TRUE)
```
## Pregunta 9 Crear un nuevo data frame solo con las muestras de la raza Olotillo

```{r}
olotillo <- subset(maiz, Raza == "Olotillo")
head(olotillo)
```
## Pregunta 10 Crear un nuevo data frame solo con las muestras de las razas Reventador, Jala y Ancho

```{r}
subrazas <- subset(maiz, Raza %in% c("Reventador", "Jala", "Ancho"))
head(subrazas)
```

## Pregunta 11 
```{r}
write.csv(subrazas,"C:/Users/pame5/Documents/BioinfinvRepro/Unidad1/Sesion3/PracUni1Ses3/maices/meta/submat.csv", row.names = FALSE)
getwd()
```
